【裁判字號】    89,易,1191
【裁判日期】    900409
【裁判案由】    詐欺
【裁判全文】
臺灣臺北地方法院刑事判決                        八十九年度易字第一一九一號
    公  訴  人  臺灣臺北地方法院檢察署檢察官
    被      告  庚○○
    選任辯護人  杜英達
                丁中原
                陳俊斌
右列被告因詐欺案件，經檢察官提起公訴（八十八年度偵字第一七六五七號），本院
判決如左：
    主      文
庚○○無罪。
    理      由
一、公訴意旨略以：庚○○係宏普建設股份有限公司（以下簡稱「宏普公司」）之負
    責人，民國八十三年間，宏普公司在台北縣汐止鎮○○路○段六八七巷五七弄，
    推出「琉森湖社區」（嗣後以「宏普站前」之名銷售）大廈房屋預售屋，庚○○
    明知該社區之土地界址並不及於河岸，且該社區亦無提供社區專屬巴士，竟基於
    意圖為宏普公司不法所有之犯意，利用不知情之廣告公司製作不實之廣告誆稱有
    「河岸階梯步道」、「四米散步跑道」及「社區專屬二十人座大巴士」等設施，
    致癸○○、己○○、戊○○、壬○○、甲○○、丙○○、乙○○、丁○○、辛○○等人閱讀該廣告後，誤認為如購買後，將擁有如廣告所示之高品質住宅，而陷
    於錯誤，紛紛交付鉅額款項購屋，至八十六年初房屋完工，住戶陸續遷入後，發
    現並無前開如廣告所載之設施，癸○○、己○○、戊○○、壬○○、甲○○、丙○○、乙○○、丁○○、辛○○始知受騙，因認庚○○涉有刑法第三百三十九條
    第一項之詐欺取財罪嫌。
二、按犯罪事實應依證據認定之，無證據不得推定其犯罪事實。又不能證明被告犯罪
    者，應諭知無罪之判決，刑事訴訟法第一百五十四條、第三百零一條第一項分別
    定有明文。又事實之認定，應憑證據，如未能發現相當證據，或證據不足以證明
    ，自不能以推測或擬制之方法，為裁判基礎（最高法院四十年臺上字第八六號判
    例參照）。再告訴人之告訴，本以使被告受刑事訴追為目的，故其陳述是否與事
    實相符，自應調查其他證據，以資審認，苟其所為攻擊之詞，尚有瑕疵，則在此
    瑕疵未予究明以前，即不能遽採為斷罪之基礎（最高法院六十九年臺上字第一五
    三一號判決參照）。末按刑法第三百三十九條第一項之詐欺罪，須行為人施用詐
    術，致他人陷於錯誤而為財物之交付始可，如行為人並未施用詐術，或其所用方
    法不能認係詐術，亦不致使人陷於錯誤，即均與該條之構成要件有間（最高法院
    四十六年度臺上字第二六０號判例參照）。
三、訊據被告庚○○坦承於右揭時地興建上開「琉森湖社區」，嗣後以「宏普站前」
    之名銷售之房屋預售屋乙批，並先後出售予告訴人癸○○等九人，惟堅決否認右
    揭詐欺犯行，辯稱略以：
（一）「河岸階梯步道」「四米散步慢跑道」並非買賣之標的，而係周邊環境之敘述
      ：
１、關於「河岸階梯步道」部分：告訴人等所提之「琉森湖社區」全區配置圖，並無
    如渠等所指之「河岸階梯步道」，而係「觀河步道」的設置，此部分係坐落於基
    地內，當時所有權亦屬宏普公司，而非如告訴人所指係河川用道。退步言之，縱
    真有「河岸階梯步道」，其圖示既在基地之外，即無告訴人等所謂應建有「河岸
    階梯步道」可言，且現場履勘所建之擋土牆，係臺北縣汐止鎮公所為防洪所建，
    並非宏普公司所為，被告並非未依約及圖示完成規劃。而廣告中所稱：「一八０
    ０坪的基地與基隆河堤一氣呵成」「請先想像一下，未來你的小寶貝可以親眼看
    到水的流動，可以觸摸到水的清涼，還可以在水邊放紙船」，旨在表示基地鄰近
    基隆河，僅係一種意象之表達，與詐欺所施用之詐術迥然不同。
２、關於「四米散步慢跑道」部分：如前所述全區配置圖，此部分所指本即在基地以
    外，宏普公司從未強調擁有所有權，亦未加以支配使之成為基地內之設施。況且
    告訴人等買受房屋前，依前開廣告圖示或文辭已足顯示基地之座落與界線，且不
    動產預定買賣合約書中亦未表明此部分為買賣契約之範圍。所稱「散步跑道」無
    非係強調所規劃之功能性之一，縱因停車致失當時規劃功能，亦係交屋後客戶使
    用之規劃不同，宏普公司從未以「專供」慢跑休閒使用跑道等名稱作為廣告內容
    。
（二）「社區專屬二十人座大巴士」是以汐止鎮所規劃之社區巴士作為社區交通動線
      之描述：
１、八十三年本件房屋推出時，近溪邊之社區僅本區一案，當時即有汐止重要行政區
    域，確為本社區之專屬社區巴士，其後因汐止鎮迅速發展而增設其他社區之站，
    然仍有五號及六號巴士行使本社區，伊並無欺瞞之處。
２、況且依告訴人所附八十四年六月十七日聯合報第四十一版廣告，告訴人己○○、
    丁○○、壬○○係在廣告推出前即簽約，則渠等三人自不得稱係閱讀廣告後，因
    而陷於錯誤而買受房屋；告訴人癸○○、甲○○、辛○○、乙○○、戊○○、丙○○，固在廣告推出後始簽約，但依不動產預定買賣契約書第二十三條第五項所
    定「雙方權利、義務內容悉依本契約書為依據，本案之各項廣告說明內，均由甲
    方（即買受人）確實審慎核對，與本約並無不符之處，如有口頭約定其他任何事
    項，應在簽定時一併提出，並以文字方式列入，始生效力」，則渠等所主張社區
    專屬二十人座大巴士之廣告，係不動產預定買賣契約書所沒有之約定，而該等廣
    告既又被渠等認為簽約時的重要之點，自應在簽定時一併提出，並以文字方式列
    入，始生與契約同等之效力，茲社區專屬二十人座大巴士，既未在契約顯示，顯
    非契約約定之事項，同時又未以文字方式列入，當不生契約之效力，渠等不得依
    約請求，伊並無以契約為詐欺方法或手段。
四、公訴人認被告庚○○涉有前開詐欺罪嫌，無非係以如下之論述為據：
（一）上開事實，業據告訴人癸○○、己○○、戊○○、壬○○、甲○○、丙○○、
      乙○○、丁○○、辛○○指訴歷歷，而該社區並無任何河岸階梯步道或慢跑道
      之設置，亦無社區巴士營運等情，惟本件預售屋廣告則有「觀河步道」、「四
      米散步慢跑道」及「社區專屬二十人座大巴士」等圖示及字樣，該預售屋廣告
      確有虛偽不實情事，此除經該承辦檢察官前往系爭社區勘驗詳確外，並有廣告
      影本三紙、公平交易委員會處分書影本一紙附卷足按。
（二）上開土地係八十六年五月十五日宏普公司向國泰人壽股份有限公司買受，該區
      土地共包含台北縣汐止市○○○段溪洲寮小段三○之十五、三○之十六、三○
      之廿七、三○之七五地號，及汐止段汐止小段一之四、九之廿三地號等六筆土
      地，此業據被告自承綦詳，並有土地登記謄本及所有權狀等附卷可參。被告明
      知廣告中所示之「觀河步道」及「四米散步慢跑道」分別係河川用地及道路用
      地，二者均非宏普公司所有，對該部分並無加以支配之餘地，竟仍持與實情不
      符且毫無實現可能之手繪實景圖作為廣告，且更在另一廣告中以「一八○○坪
      的基地與基隆河堤一氣呵成」、「請先想像一下，未來你的小寶貝可以親眼看
      到水的流動、可以觸摸到水的清涼、還可以在水邊放紙船．．．」等語詳為描
      述，顯均係以虛構之事項為廣告訴求之重點。
（三）社區專屬巴士部分，在廣告中係以「比規劃」「社區專屬二十人座大巴士」汐
      止只有『宏普站前』」等語稱之，按諸一般人對「社區專屬巴士」之認知，其
      應係指由建設公司所規劃，交由社區民眾管理使用，以對外聯絡交通之用者。
      惟本件上開社區，僅有汐止鎮社區巴士行駛至該處，此有車班表二紙附卷足資
      參照，至於社區本身則自始未有任何社區巴士之規劃，此亦經被告自承在卷，
      足見被告本無意依廣告所示內容履行，顯係以該廣告施用詐術。
（四）前開廣告確有誇大不實之處，而其內容既係依宏普公司所提供之資料製作而成
      ，被告推出該預售屋時，明知廣告與設計圖之內容不符，竟猶以不實之廣告內
      容促銷，使購屋者陷於錯誤而買受，被告有詐欺之犯意昭昭明甚。
五、本院查：
（一）告訴人癸○○等九人於本院審理中指稱：依「琉森湖社區」廣告圖示，宏普公
      司應建有「河岸階梯步道」，此部分依廣告圖繪係與河岸呈垂直之排列方式，
      由路面沿階梯而達河流水面，但所完成者卻係以擋土牆完全阻隔路面與河流間
      之接觸等語；然依卷附廣告圖示與廣告圖繪暨不動產預定買賣契約書（廣告圖
      示與廣告圖繪分別附於八十八年度偵字第一七六五七號卷第二十六頁、二十七
      頁），均未提及「河岸階梯步道」；告訴人癸○○於於九十年三月五日本院審
      理中始稱：文字上並未提到「河岸階梯步道」，伊係看彩色廣告圖上面畫出階
      梯可到河面戲水等語；參以證人郭守青即宏普公司負責規劃本件「琉森湖社區
      」預售屋買賣業務之業務部協理於本院八十九年七月十二日至現場勘驗時證稱
      ：告訴人等所指「河岸階梯步道」僅係在描述週邊之環境，在擋土牆未作出前
      可以順階梯走下去等語；復依上開廣告圖示，確有「觀河步道」之公共設施，
      然此部分係位於琉森湖社區基地內，其所有權屬宏普公司，核與「河岸階梯步
      道」無涉；綜上足認，「河岸階梯步道」與廣告圖示中「觀河步道」之公共設
      施無關，宏普公司於廣告圖示暨買賣契約中，亦均未提及「河岸階梯步道」；
      是廣告圖上面畫出階梯可到河面戲水，應僅係作為週邊環境之描述；另廣告圖
      示所稱：「一八００坪的基地與基隆河堤一氣呵成」「請先想像一下，未來你
      的小寶貝可以親眼看到水的流動，可以觸摸到水的清涼，還可以在水邊放紙船
      」等語，亦僅係在描述「琉森湖社區」基地鄰近基隆河而已。
（二）告訴人等於本院審理中陳稱：依上開廣告圖示，宏普公司應建有「四米散步慢
      跑道」，實際上該巷道上仍可通行汽車，更有明顯之跳動路面設計，並非如廣
      告宣傳所稱兼具散步、慢跑等功能等語；然查，「四米散步慢跑道」本即位於
      琉森湖社區基地外，此觀諸該廣告圖示琉森湖基地內外係以格子磚與花木區隔
      以及卷附不動產預定買賣契約書附件六自明，告訴人等於簽訂本件買賣契約書
      時，琉森湖社區固未完工，然依卷附廣告圖示與不動產預定買賣契約書所示，
      客觀上已明顯可見此部分非屬買賣之標的，而係供公眾通行用之道路用地，被
      告既未藉此獲取不法利益，自難僅憑告訴人等主觀上之誤認，遽認被告有施以
      詐術。
（三）告訴人等於本院審理時陳稱被告以上開不實廣告招徠客戶，業經主管機關行政
      院公平交易委員會調查認為宏普公司於「琉森湖」建築物廣告，就上開「河岸
      階梯步道」「四米散步道」等公共設施為虛偽不實及引人錯誤之表示或表徵，
      已違反公平交易法第二十一條第一項之規定，其行為自已該當詐欺罪云云（八
      十八年度偵字第一七六五七號第三十九頁）。惟查公平交易法第二十一條之規
      定，乃從交易決定作成之前，規範消費資訊之角度出發，禁止事業以虛偽不實
      或引人錯誤之廣告，作為與其他同業競爭者進行商業競爭之手段，以爭取與交
      易相對人交易機會之「不公平競爭行為」，其目的主要在維持市場公平競爭之
      交易秩序，以增進整體經濟利益，並間接達到保護消費者之目的（公平交易法
      第一條參照）。因此違反此項規定之事業，依公平交易法第四十一條規定，公
      平交易委員會得限期命其停止或改正其行為。如消費者因信賴虛偽不實或引人
      錯誤之廣告，而與企業經營者就商品發生消費關係之爭議時，仍須從民法與消
      費者保護法之觀點，結合有關之規定加以綜合判斷。本件告訴人等認宏普公司
      之廣告行為被行政機關裁定違反公平交易法第二十一條第一項之規定，自屬涉
      犯刑法詐欺罪云云，尚嫌速斷。查「河岸階梯步道」「四米散步慢跑道」等設
      施，宏普公司並未以之作為買賣標的收取價金，而係以之作為基地週邊環境之
      描述已如前述，縱如告訴人所指，此部分廣告圖示與廣告圖繪應構成契約內容
      ，建商負有給付之義務，然此應係買賣雙方於締約當時主觀上對契約內容所產
      生認知上之差異，尚難據此即推認被告係故以不實廣告實施詐術。
（四）告訴人指稱依卷附聯合報八十四年六月十七日「宏普站前」廣告所載：「比規
      劃」「社區專屬二十人座大巴士汐止只有宏普站前」等語，使渠等誤信確有宏
      普公司所提供之專屬巴士供社區住戶專用等語，然依偵查卷附告訴人等九人所
      簽訂之不動產預定買賣契約書（八十八年度偵字第一七六五七號資料袋，告訴
      人等締約時間與承購戶別詳如附表所示），告訴人己○○、丁○○、壬○○（
      以其妻林淑華之名簽約）分別於八十三年八月十七日、同年九月十一日、同年
      九月十日簽訂買賣契約，均在上開廣告推出之前，是以就時間點觀之，難認渠
      等受上開廣告影響而簽訂買賣契約；另告訴人癸○○、甲○○（以其子王維聖
      之名簽約）、徐生財、戊○○、沈秀容等人簽約時間，大部分已逾上開聯合報
      之廣告一年以上；綜上，告訴人等顯非受該廣告影響而買受「琉森湖社區」預
      售屋，被告行為尚與詐欺罪之構成要件有間。
（五）綜上所述，被告辯稱：其並無詐欺犯意及行為，尚堪採信，本件應係告訴人等
      與被告間就契約內容主觀上有不同認知所衍生之糾紛，屬民事範疇，此外，復
      查無其他積極證據足認被告確有公訴意旨所指之詐欺犯行，不能證明被告被訴
      之犯行，依首開說明，自應為被告無罪之諭知，以昭公允。
六、本件既諭知無罪，移送併辦部分（臺灣士林地方法院檢察署八十八年偵字第九五
    一六號）即無一罪關係，應退回移送機關另行處理。
據上論斷，應依刑事訴訟法第三百零一條第一項，判決如主文。
本案經檢察官戴文亮到庭執行職務。
中      華      民      國      九十    年      四     月        九     日
                                      臺灣臺北地方法院刑事第六庭
                                          法  官    梁耀鑌
右正本證明與原本無異。
如不服本判決，應於判決送達後十日內向本院提出上訴狀 (應附繕本) ，上訴於
臺灣高等法院。
                                          書記官    梁淑時
中      華    民      國      九十    年      四     月      十一     日
附表：
┌──┬────┬─────┬────┬─────┬─────────┐
│編號│姓    名│戶    別  │案  名  │簽約日    │備              註│
├──┼────┼─────┼────┼─────┼─────────┤
│ １ │己○○  │Ａ１─１７│琉森湖社│八十三年八│                  │
│    │        │Ｆ        │區      │月十七日  │                  │
├──┼────┼─────┼────┼─────┼─────────┤
│ ２ │丁○○  │Ｃ２─３Ｆ│琉森湖社│八十三年九│                  │
│    │        │          │區      │月十一日  │                  │
├──┼────┼─────┼────┼─────┼─────────┤
│ ３ │壬○○  │Ｂ１─７Ｆ│琉森湖社│八十三年九│以其妻林淑華之名簽│
│    │        │          │區      │月十日    │約，原購Ｂ２─１１│
│    │        │          │        │  │Ｆ，於八十五年一月│
│    │        │          │        │          │二十日換至Ｂ１─７│
│    │        │          │        │          │Ｆ                │
├──┼────┼─────┼────┼─────┼─────────┤
│ ４ │癸○○  │Ｂ１─１２│宏普站前│八十五年八│                  │
│    │        │Ｆ        │        │月二十二日│                  │
├──┼────┼─────┼────┼─────┼─────────┤
│ ５ │甲○○  │Ｂ１─１７│宏普站前│八十五年七│以其子王維聖之名簽│
│    │        │Ｆ        │        │月十九日  │約                │
├──┼────┼─────┼────┼─────┼─────────┤
│ ６ │辛○○  │Ｄ２─３Ｆ│宏普站前│八十五年六│                  │
│    │        │          │        │月三日    │                  │
├──┼────┼─────┼────┼─────┼─────────┤
│ ７ │乙○○  │Ｅ５─８Ｆ│宏普站前│八十四年八│                  │
│    │        │          │        │月二日    │                  │
├──┼────┼─────┼────┼─────┼─────────┤
│ ８ │戊○○  │Ａ２─２Ｆ│宏普站前│八十六年九│                  │
│    │        │          │        │月三日    │                  │
├──┼────┼─────┼────┼─────┼─────────┤
│ ９ │沈秀容  │Ｅ３─１５│宏普站前│八十六年三│                  │
│    │        │Ｆ        │        │月二十六日│                  │
└──┴────┴─────┴────┴─────┴─────────┘


司法院資訊處製作；財團法人民間司法改革基金會備份。
